ACORDAO-COMPLETO-2440273

ACÓRDÃO 2767/2022 ATA 47/2022 - PLENÁRIO

VISTOS, relatados e discutidos estes autos de Denúncia acerca de possíveis irregularidades relacionadas a conflitos de interesses dos membros do Conselho Diretor da Superintendência de Seguros Privados (Susep) e dos membros do Conselho Nacional de Seguros Privados (CNSP) , em decisões relativas às despesas administrativas que compõem os custos do Seguro DPVAT.
ACORDAM os Ministros do Tribunal de Contas da União, reunidos em Sessão do Plenário, diante das razões expostas pelo Relator, em:
9.1. conhecer da presente denúncia, por satisfeitos os requisitos de admissibilidade previstos, com fundamento nos arts. 234 e 235 do Regimento Interno deste Tribunal e no art. 103, § 1º, da Resolução - TCU 259/2014;
9.2. informar aos denunciantes do TC Processo 010.729/2018-6 e do TC 012.755/2018 (apensado) , que o mérito das questões trazidas no bojo destes processos, juntamente com outros assuntos, será apreciado no âmbito do processo TC Processo 032.178/2017-4 (Solicitação do Congresso Nacional) ;
9.3. dar ciência, quando da proposição de mérito do TC Processo 032.178/2017-4, aos denunciantes do TC Processo 010.729/2018-6 e do TC 012.755/2018 (apensado) , do acórdão que vier a ser proferido naqueles autos, em relação aos assuntos então denunciados;
9.4. dar ciência deste Acórdão aos denunciantes dos TCs Processo 010.729/2018-6 e 012.755/2018 (apensado) e à Superintendência de Seguros Privados, destacando que o Relatório e o Voto que fundamentam a deliberação ora encaminhada podem ser acessados por meio do endereço eletrônico www.tcu.gov.br/acordaos;
9.5. levantar o sigilo destes autos, exceto quanto às peças individualmente classificadas como sigilosas; e 
9.6. apensar o presente processo ao TC Processo 032.178/2017-4, nos termos do art. 36 da Resolução - TCU 259/2014.

Denúncia em face de indícios de irregularidades relacionadas a conflitos de interesses dos membros do Conselho Diretor da Susep e membro do Conselho Nacional de Seguros Privado, na qualidade de Superintendente da Susep, em decisões relativas às despesas administrativas que compõem os custos do seguro DPVAT.

Superintendência de Seguros Privados.

3. Interessados/Responsáveis:
3.1. Interessado: Identidade preservada (art. 55, caput, da Lei 8.443/1992)
3.2. Responsável: Identidade preservada (art. 55, caput, da Lei 8.443/1992).

13.1. Ministros presentes: Bruno Dantas (na Presidência), Walton Alencar Rodrigues, Benjamin Zymler, Aroldo Cedraz, Vital do Rêgo e Antonio Anastasia (Relator).
13.2. Ministros-Substitutos convocados: Augusto Sherman Cavalcanti e Marcos Bemquerer Costa.
13.3. Ministro-Substituto presente: Weder de Oliveira.

ANTONIO ANASTASIA

Tratam os autos de Denúncia acerca de possíveis irregularidades que estariam ocorrendo na Superintendência de Seguros Privados (SUSEP) , relacionadas a conflitos de interesses dos membros do Conselho Diretor da SUSEP e membro do Conselho Nacional de Seguros Privado (CNSP) , na qualidade de Superintendente da SUSEP, em decisões relativas às despesas administrativas que compõem os custos do seguro DPVAT, que beneficiariam a FENACOR (Federação Nacional dos Corretores de Seguros Privados e de Resseguros, de Capitalização, de Previdência Privada, das Empresas Corretoras de Seguros e de Resseguros) , os Sindicatos de Corretores (SINCORs) e a Federação Nacional das Empresas de Seguros Privados e de Capitalização (FENASEG) .
2.	Reproduzo, a seguir, excerto da instrução produzida no âmbito da Secretaria de Controle Externo da Administração Indireta no Rio de Janeiro - SecexEstatais (peça 4) , a qual contou com a anuência do corpo diretor da unidade (peças 5 e 6) :	
HISTÓRICO
O denunciante informa, por meio da peça 1, p. 1-15, que o superintendente e os diretores de Administração (DIRAD) , de Organização do Sistema de Seguros Privados (DIORG) , de Fiscalização (DISOL) da SUSEP estariam tomando decisões que beneficiariam a FENACOR, os SINCORs e a FENASEG, relativas às despesas administrativas que compõem os custos do seguro DPVAT, em conflito de interesses com as posições ocupadas pelos mencionados agentes na SUSEP e outros cargos que exerceram ou que exercem fora da autarquia.
O atual Superintendente, Sr. Joaquim Mendanha de Ataídes, até o momento de sua posse, teria sido presidente do SINCOR de Goiás (Peça 1, p. 3) , antes teria exercido cargo de dirigente na FENACOR. Atualmente, estaria exercendo o cargo de Vice-Presidente da SICOOBCREDSEGURO - Cooperativa de Crédito, acumulando esta função com o cargo de Superintendente da Susep, tendo assinado ato, em 31/3/2017, como Vice-presidente da entidade, além de sócio da empresa MAISGENOMA GERENCIADORA DE RISCOS S/S LTDA (Peça 1, p. 13 a 15) .
O denunciante informa que o Parecer PFSUSEP/ SP/SCADM/N°423/201250 prevê que o titular de cargo em comissão ou função de confiança também não pode exercer concomitantemente a profissão de corretor de seguros, pois enquanto estiver no seu exercício é servidor público.
O Diretor de Administração (DIRAD) , Sr. Paulo dos Santos teria sido ex-Assessor de Ensino Superior da Escola Nacional de Seguros (FUNENSEG) e Presidente do Instituto Brasileiro de autorregulação do Mercado de Corretagem de Seguros (IBRACOR) (peça 1, p. 3) .
O Diretor de Organização do Sistema de Seguros Privados (DIORG) , Sr. Marcelo Augusto Camacho Rocha, além de ser filho do atual presidente do IBRACOR, teria sido Assessor jurídico da FENACOR e teria sido suplente do Conselho Fiscal da FUNENSEG. Os Associados Fundadores Mantenedores do IBRACOR são a FENACOR e os SINCOR's. A FENACOR é uma das mantenedoras da FUNENSEG e os dirigentes da FENACOR fazem parte da administração da FUNENSEG (peça 1, p. 3) .
Informa o denunciante que os mencionados diretores foram indicados pelo partido Solidariedade, por meio do deputado federal Lucas Vergílio, que é filho de Armando Vergílio, corretor de seguros, ex-Superintendente da Susep, ex-deputado federal, atual Presidente da FENACOR e Presidente do Conselho da FUNENSEG.
O Diretor de Fiscalização (DISOL) , Sr. Ícaro Demarchi Araújo Leite, segundo o denunciante, teria sido interventor na APLUB Previdência e APLUB Capitalização, porém, em que pese a opinião dos interventores em apresentar planos de recuperação, os técnicos da SUSEP não teriam aprovado nenhum desses planos, por entenderem que eles não eram adequados para solucionar a grave situação econômica da Aplub Previdência. O interventor, que não é servidor de carreira da Susep, teria sido nomeado para a diretoria da autarquia após a exoneração do único servidor de carreira na diretoria. Segundo o denunciante, a indicação para o cargo teria sido feita pelo PTB por meio do deputado Jovair Arantes.
O denunciante informa que, além das mencionadas diretorias, a Diretoria de Contas (DICON) está ocupada pelo Sr. Carlos Alberto de Paula, que, durante o governo do PT, teria ocupado a diretoria e a superintendência da PREVIC, e também da Susep.
O denunciante informa que teriam sido as seguintes decisões, relativas às despesas administrativas que compõem os custos do seguro DPVAT, que beneficiariam a FENACOR (Federação Nacional dos Corretores de Seguros Privados e de Resseguros, de Capitalização, de Previdência Privada, das Empresas Corretoras de Seguros e de Resseguros) , os Sindicatos de Corretores (SINCORs) e a Federação Nacional das Empresas de Seguros Privados e de Capitalização (FENASEG) :
	Decisões relativas aos repasses do Seguro DPVAT aos SINCORs:
2.1. Relatório de Fiscalização - 2016/2017
Em 2016 a SUSEP criou o Grupo de Trabalho, instituído pela Portaria SUSEP n° 6640/2016, que no decorrer de seu trabalho analisou a nova formatação deste convênio e permaneceu com o mesmo entendimento de todas as equipes anteriores, que o contrato não observava o princípio de razoabilidade nem de eficiência e propôs, mais uma vez, que a metodologia de cálculo de pagamento aos SINCOR's fosse reavaliada pelo Conselho Diretor da SUSEP, considerando a metodologia de remuneração das seguradoras consorciadas que recepcionam sinistros.
O Diretor de Solvência à época, Sr. Cassio Cabral Kelly, responsável pelos trabalhos desenvolvidos, levou os argumentos técnicos apresentados e os submeteu ao Conselho, que por sua vez decidiu, por unanimidade, "determinar que a Seguradora Líder proceda a reavaliação da metodologia de cálculo de pagamento aos SINCOR's, levando em consideração a metodologia de renumeração das Seguradoras Consorciadas que recepcionam sinistros". O Diretor da DIORG à época, Sr. Carlos Alberto de Paula, se declarou impedido de se manifestar.
Esta decisão foi revista por conta de um pedido de reconsideração da Líder e novamente avaliada pelo corpo técnico da SUSEP, que permaneceu com o mesmo entendimento. O Diretor de Solvência à época, Sr. Cassio Cabral Kelly, levando em consideração os argumentos da Líder, do corpo técnico e das recomendações do TCU, propôs o cancelamento da decisão do Termo de Julgamento 032/2012, referente à decisão que estabeleceu forma de remuneração com 3 parcelas do contrato estabelecido entre a Líder e os SINCORs, e a reavaliação da metodologia dos cálculos em 60 dias, prorrogável uma única vez por igual período. O Conselho aprovou o voto, mas concedeu à Líder um prazo de, aproximadamente, 7 meses, até 01/01/2018, para esta revisão. O Diretor da DIORG à época, Sr. Carlos Alberto de Paula, se declarou impedido de se manifestar.
O trabalho de fiscalização realizado em 2017 verificou que não havia previsão para gastos com esse convênio nas despesas administrativas para 2018, entendendo então, que a Líder iria reavaliar ou rescindir esse contrato. Este mesmo relatório identificou uma outra situação controversa que, dada a sua relevância, será abordada em tópico específico.
2.2. Primeira decisão contrária à opinião técnica
Em 30/01/2018, a Seguradora Líder encaminhou à SUSEP um Ofício solicitando prazo adicional de 6 meses para atender a decisão proferida pelo Conselho em 2017, referente à reavaliação da metodologia de cálculo de pagamento aos SINCOR's.
Tal decisão foi apreciada pelo novo Diretor da DISOL, Sr. Ícaro Demarchi Araújo Leite, que sinalizou favoravelmente à concessão do prazo e determinou à assessoria técnica a elaboração de uma minuta de Voto. Ela foi preparada com a apresentação das recomendações técnicas, contrárias ao prazo, em seu corpo, para que os demais diretores pudessem tomar uma decisão bem fundamentada e, atendendo à determinação do novo Diretor da DISOL, com a concessão do prazo de seis meses a contar de 01/01/2018. De forma a mitigar o risco de que pagamentos que excedessem ao limite recomendado pelo corpo técnico fossem realizados, foi incluída no voto a condição de que qualquer custo excedente ao valor pago às Seguradoras Consorciadas teria que ser custeado pelos acionistas da Seguradora Líder, caso esses valores fossem considerados como indevido pela SUSEP.
A Assessoria havia recomendado que, previamente ao encaminhamento da minuta de voto, o novo Diretor da DISOL tomasse conhecimento tanto do Acórdão TCU n° 2.609-40/2016 quanto do relatório do grupo de trabalho constituído pela Portaria SUSEP n° 6640/2016. A Assessoria também o alertou sobre o prazo que já havia sido concedido à Seguradora Líder e esclareceu que a área técnica não havia aprovado qualquer pedido de prorrogação neste sentido. Por fim, recomendou que consultasse os fiscais responsáveis pela fiscalização da Seguradora Líder.
Em que pese a minuta de Voto e as recomendações da Assessoria, o novo Diretor da DISOL optou por elaborar seu Voto desconsiderando os termos da minuta então elaborada, no qual optou por conceder integralmente o prazo solicitado pela Seguradora Líder, tendo entendido à época que seria razoável um gasto médio de R$ 1.483,00 (mil, quatrocentos e oitenta e três reais) por sinistro recepcionado pelo SINCORs enquanto cada uma das seguradoras consorciadas recebe R$ 70,00 por sinistro recebido. Ademais, propôs que a SUSEP se aprofundasse mais no trabalho realizado pelos SINCOR's (no ano de 2017 a Líder pagou R$ 11.410.462,00) . O Diretor da DISOL entendeu também que a SUSEP "quedou-se inerte desde a decisão de 23 de maio de 2017 até o dia 03 de janeiro de 2018, uma vez que não atuou de forma pró-ativa no sentido de exigir, mediante cronograma específico, a realização de fiscalização". Ao final do voto propôs um cronograma de trabalho, incluindo "Realização de visitas in loco de sedes dos SINCOR's que realizam o serviço aqui em comento pela SUSEP".
O voto proferido foi aprovado por unanimidade por todos os participantes do Conselho Diretor em 06/02/018, sem nenhum dos membros participantes se declararem impedidos. Ou seja, além de não ter qualquer previsão orçamentária para tal dispêndio, a despeito de todas preocupações da fiscalização com as despesas que serão incorridas pela Seguradora Líder, consoante recomendações do TCU proferidas no Acórdão 2.609-40/16, os SINCORs continuarão recebendo da Líder por mais seis meses um valor unitário médio vinte vezes maior que o recebido pelas seguradoras consorciadas.
Vale destacar que os SINCOR's recepcionam apenas 2,65% dos sinistros do Seguro DPVAT (Tabela 1) . Quanto à capilaridade de postos de atendimento, os documentos do DPVAT também podem ser recepcionados pelos correios, que são muito mais eficientes para a recepção dessa documentação (Tabelas 2 e 3) , ou seja, não haveria prejuízo aos consumidores se o contrato com os SINCOR's fosse extinto. Inclusive nos causa estranheza o fato da página da FENACOR esclarecer que o beneficiário do seguro DPVAT deve procurar uma seguradora consorciada para entrega dos documentos.
Tabela 1- Nº de recepções de sinistros por dependência de recepção (Jan/2014 a Jul/2016) 
	Correio
	Corretor Parceiro
	Seguradora
	SINCOR
	Total Geral

	Qtde
	%
	Qtde
	%
	Qtde
	%
	Qtde
	%
	Qtde
	%

	4.943
	0,57
	22.285
	2,55
	822.663
	94,23
	23.117
	2,65
	873.008
	100

Tabela 2- Nº de Pontos de Atendimento em 2016
		jan
	fev
	mar
	abr
	mai
	jun
	jul
	ago
	set
	out
	nov
	dez

	Correios
	7.011
	7.011
	7.011
	7.011
	7.011
	7.011
	7.011
	7.011
	7.011
	7.011
	7.011
	7.011

	Corretores
	953
	959
	969
	994
	1.026
	1.089
	1.089
	1.111
	1.115
	1.116
	98
	114

	DETRAN
	58
	58
	58
	58
	58
	58
	58
	58
	58
	58
	58
	58

	MP
	53
	53
	53
	53
	53
	53
	53
	53
	53
	53
	53
	53

	Procon
	12
	12
	12
	12
	12
	12
	12
	12
	12
	12
	12
	12

	Seguradora
	441
	409
	316
	313
	314
	314
	314
	312
	312
	311
	310
	312

	SINCOR
	84
	84
	84
	84
	84
	84
	84
	84
	84
	84
	84
	84

	SINEC
	1
	1
	1
	1
	1
	1
	1
	1
	1
	1
	1
	1

	TotalGeral
	8.613
	8.587
	8.504
	8.526
	8.559
	8.622
	8.622
	8.642
	8.646
	8.646
	7.627
	7.645

Tabela 3 - Pontos de Atendimento por UF em dez/2016
	UF
	Correios
	Corretores
	DETRAN
	MP
	Procon
	Seguradora
	SINCORR
	SINEC
	Total Geral

	AC
	25
		1
	11
	1
	1
			39

	AL
	114
		1
			4
	1
		120

	AM
	91
	2
	22
			6
	1
		122

	AP
	27
	1
				1
	1
		30

	BA
	497
	4
				11
	2
		514

	CE
	233
	5
				10
	1
		249

	DF
	67
	4
				9
	1
		81

	ES
	135
	3
				6
	1
		145

	GO
	334
	8
			6
	9
	4
		361

	MA
	220
					3
	2
		225

	MG
	1.070
	14
	1
			23
	13
		1.121

	MS
	125
	2
	1
		4
	7
	3
		142

	MT
	163
	1
				6
	2
		172

	PA
	179
	1
				6
	1
		187

	PB
	215
	2
				6
	1
		224

	PE
	230
	2
	1
			10
	3
		246

	PI
	200
	2
				2
	1
		205

	PR
	518
	14
				26
	5
		563

	RJ
	304
	17
	29
			26
	4
		380

	RN
	191
	3
				8
	1
	1
	204

	RO
	68
	1
	1
			5
	1
		76

	RR
	23
	1
				1
			25

	RS
	575
	3
			1
	23
	2
		604

	SC
	341
	1
				16
	2
		360

	SE
	90
	1
	1
			2
	1
		95

	SP
	829
	22
				83
	29
		963

	TO
	147
			42
		2
	1
		192

	Total
	7.011
	114
	58
	53
	12
	312
	84
	1
	7.645

Adicionalmente, como consequência da decisão de 06/02/2018, o Conselho Diretor decidiu que a SUSEP deveria fiscalizar os SINCOR's e verificar nas suas delegacias, que são mais de 100 espalhadas pelo país, quais serviços diferenciados que são prestados por tais entidades que justificariam esse valor unitário médio vinte vezes maior que o recebido pelas Seguradoras Consorciadas.
Tal decisão coloca em risco a autarquia já que, conforme posicionamento jurídico da procuradoria federal junto à SUSEP, no âmbito do poder de polícia da autarquia, a averiguação das despesas administrativas da Líder deverá abranger: a motivação para celebração dos contratos, critério para escolha do prestador, prévia tomada de preços, a definição clara dos respectivos objetos; a adequada gestão da execução do contrato com verificação do efetivo cumprimento da obrigação. Logo, a SUSEP não deve legitimar antecipadamente os contratos ou dar anuência nos serviços que serão prestados, sob o risco de ser responsável solidariamente, mas sim, fiscalizar a execução da prestação dos serviços.
Ademais, tais entidades não pertencem ao rol das entidades supervisionadas sobre as quais a SUSEP tem competência legal para fiscalizar. Há, neste caso, um desvio da função do órgão para possivelmente atender interesses privados.
Ressaltamos que nos preocupa o fato dessa decisão ter sido tomada sem qualquer consulta à área técnica responsável pela fiscalização da Seguradora Líder e sem qualquer justificativa em relação ao prazo de seis meses concedido para a conclusão das negociações. Essa deliberação foi tomada em atendimento a um pleito da Seguradora Líder, de prorrogação do prazo por mais seis meses, por imposição da FENACOR, sob pena da rescisão dos contratos firmados entre a Seguradora Líder e os SINCOR's.
	Decisões relativas à Revisão Tarifária e repasse à FUNENSEG:
Anualmente, a SUSEP encaminha ao CNSP uma proposta de revisão tarifária do seguro DPVAT, em cumprimento ao disposto no artigo 12, parágrafo 3°, da Lei n° 6.194, de 1974. Nessa proposta é considerada a estrutura de custos do seguro, composta por duas parcelas fixadas por lei: 1) 45% (quarenta e cinco por cento) da arrecadação para o Sistema Único de Saúde - SUS; e 2) 5% (cinco por cento) da arrecadação para o DENATRAN; e por quatro parcelas definidas pelo próprio CNSP: 1) 2% (dois por cento) da arrecadação como margem de resultado para a Seguradora Líder; 2) despesas administrativas; 3) corretagem média das sete categorias do seguro DPVAT; e 4) prêmio puro mais IBNR.
Para a realização da revisão tarifária de 2018, a Autarquia constituiu um Grupo de Trabalho para tratar apenas deste tema, constituído pela Portaria SUSEP n° 6.983/2017.
3.2. Revisão tarifária de 2016 para o exercício de 2017
Na revisão tarifária de 2015, para estabelecer a tarifa de 2016, o grupo de trabalho propôs a redução gradual de 0,1% (zero vírgula um por cento) ao ano, a contar da revisão tarifária de 2016, do percentual destinado à comissão de corretagem das categorias 1, 2, 8, 9 e 10. A época ele era de 0,5% (zero vírgula cinco por cento) .
Na revisão de 2016, por conta de (1) uma ampla investigação conduzida pelo Ministério Público do Estado de Minas Gerais, (2) trabalhos de auditoria realizados pelo TCU e (3) de fiscalizações realizadas pela Susep, o CNSP acatou a proposta da Susep de redução de 37% (trinta e sete por cento) nos prêmios do seguro DPVAT a partir de 1° de janeiro de 2017. Essa redução proposta foi justificada em função do trabalho conjunto do Ministério Público, TCU e SUSEP que ocasionaram em um maior controle das fraudes nos pagamentos das indenizações pagas o que resultou em uma sobra de aproximadamente R$ 4 bilhões (quatro bilhões de reais) , que estão sendo geridos pela Seguradora Líder. Além disso, colocou em prática a redução da comissão de corretagem das categorias 1, 2, 8, 9 e 10 para 0,4%.
Para maior compreensão, a proposta de redução da comissão de corretagem apresentada pelo corpo técnico da SUSEP era baseada no fato de que nessas categorias do seguro DPVAT não há participação de nenhuma natureza dos corretores de seguro. Sua existência se respaldaria em uma interpretação equivocada dos arts. 18 e 19 da lei n° 4594.
No caso da Seguradora Líder, esses artigos não deveriam ser aplicados, uma vez que ela não comercializa nenhum outro seguro além do Seguro DPVAT. Além disso, ele é um seguro obrigatório, não é comercializado por meio de uma proposta, sendo sua operacionalização realizada por meio de um bilhete, sem a intermediação de corretores e, consequentemente, não existindo "importância habitualmente cobrada a título de comissão".
Ou seja, a comissão de corretagem destas categorias, por conta desta interpretação equivocada da lei, é destinada à Fundação Escola Nacional de Seguros - FUNENSEG.
Ainda que isso também ocorra nas categorias 3 e 4, alguns segurados se utilizam de corretores de seguros para auxiliar as vítimas de acidentes de trânsito na regulação dos sinistros.
3.3. Segunda decisão contrária à opinião técnica - Revisão tarifária de 2017 para o exercício de 2018
No processo de revisão tarifária de 2017, para estabelecer os prêmios de 2018, o corpo técnico da SUSEP, respaldado pelas recomendações do grupo de trabalho constituído pela Portaria SUSEP 6.983/2017, dando continuidade ao processo de redução gradual da comissão de corretagem das categorias 1, 2, 8, 9 e 10, encaminhou proposta ao Conselho Diretor da SUSEP, de diminuição para 0,3% da referida despesa, além de apresentar proposta de redução em 6% do prêmio tarifário.
Isto não obstante, atendendo a determinação expressa do Diretor Substituto da DISOL, que alegou "entendimentos mantidos pelo Superintendente e o Secretário Executivo do Ministério da Fazenda, elaborou-se nova minuta de voto com a inclusão de parágrafo com proposta para que o CNSP apreciasse pleito apresentado "na última hora" pela FUNENSEG com o objetivo de majorar para 1% a comissão de corretagem das categorias 1, 2, 8, 9 e 10, "sob alegação de que "no passado, esses repasses eram efetivados em patamares acima, e que não houve qualquer recomposição no curso do tempo", contrariando a proposta de redução para 0,3% apresentada pelo corpo técnico da autarquia. O voto então foi apresentado pelo novo Diretor da DISOL, recém empossado, e aprovado por unanimidade pelo Conselho Diretor.
No Voto apresentado pelo Sr. Superintendente aos Conselheiros do CNSP, foi informado o resultado das simulações dos valores da tarifa considerando percentuais destinados à FUNENSEG - Escola Nacional de Seguros variando entre 0,3% e 1%. 
A comissão paga a FUNENSEG no período de janeiro a novembro de 2017, considerando o percentual de 0,4%, foi equivalente a R$ 30.302.213,28
O CNSP decidiu que os prêmios das categorias 1, 2, 3, 4, 8 e 10 seriam reduzidos em 35% (trinta e cinco por cento) e que o prêmio da categoria 9 seria mantido nos valores vigentes à época. Essa redução resultará numa queda na arrecadação de 2018 de aproximadamente 20% em relação ao exercício de 2017. Em relação ao percentual da comissão de corretagem das categorias 1, 2, 8, 9 e 10, o CNSP resolveu manter em 0,4% (zero vírgula quatro décimos) , com a possibilidade de avaliar um aumento para até 1% (um por cento) caso a Escola Nacional de Seguros apresente justificativas convincentes na próxima reunião do CNSP que ocorrerá em março de 2018.
A diferença nos percentuais de redução na tarifa do seguro DPVAT propostos pelo grupo de trabalho e os decididos pelo CNSP se explica pela utilização das sobras da provisão de IBNR que se acumularam nos últimos anos em função da cobrança excessiva dos prêmios do seguro DPVAT nos anos anteriores a 2017, o que é perfeitamente justificável em função dos estudos realizados pelo grupo de trabalho e foi objeto de simulações passadas.
O que não parece justificável é a manutenção do percentual da comissão de corretagem das categorias 1, 2, 8, 9 e 10 no valor de 0,4% (zero vírgula quatro por cento) porque (1) favorece a Escola Nacional de Seguros, que é uma Fundação Privada; (2) não há participação de corretores na venda e nem em qualquer processo de regulação (à exceção dos serviços que já são remunerados pela Seguradora Líder) ; (3) a redução escalonada desse percentual já havia sido implementada para evitar a sua extinção ainda em 2016 e a consequente perda de receitas integral da Escola Nacional de Seguros já naquele ano; e (4) os artigos 18 e 19 da Lei n° 4.594, de 1964, parecem não ser aplicáveis no caso do Seguro DPVAT.
Para aumentar a gravidade da situação, a justificativa apresentada de que a FUNENSEG sofreria com a redução das suas receitas se torna totalmente descabida quando lembramos que o SUS recebe 45% (quarenta e cinco por cento) das receitas do seguro DPVAT e sofreu as consequências das reduções nos prêmios implementadas em 2017 e 2018. Ou seja, para o Conselho Diretor da SUSEP e para os Conselheiros do CNSP parece que a redução das receitas da FUNENSEG, um ente privado, é mais importante do que redução imposta ao SUS, responsável pelo atendimento de inúmeras vítimas de acidentes de trânsito.
3.4. Possível existência de Conflito de Interesse
Importante mencionar que o processo de tomada de decisão que possibilitou, não somente a manutenção do percentual de 0,4% (zero vírgula quatro por cento) da comissão de corretagem das categorias 1, 2, 8, 9 e 10 do Seguro DPVAT, como também abriu a possibilidade de sua majoração para 1% (um por cento) na próxima reunião do CNSP. Essa possível decisão irá favorecer ainda mais a FUNENSEG, a qual é administrada por representantes da FENACOR, entidade que o Superintendente também foi dirigente até assumir a titularidade da Susep. Registre-se também que o Superintendente da Susep é membro com direito a voto do CNSP.
Entendemos é possível que haja conflito de interesses do atual Conselho Diretor da SUSEP, porque o Sr. Superintendente e os Srs. Diretores da DIORG e DIRAD possuíam uma relação muito próxima à FUNENSEG. Conforme apresentado no tópico 1.2, fatos que deveriam motivar seus impedimentos no momento de tomar decisões quanto à comissão de corretagem das categorias 1, 2, 8, 9 e 10.
Fato adicional que merece registro se refere ao Sr. Superintendente, que levou ao CNSP esse pleito, sem nenhuma declaração de impedimento por conta de toda a sua relação como antigo presidente do SINCOR-GO e dirigente da FENACOR.
4. Relatório de Auditoria Forense
Em um dos trabalhos de fiscalização realizado em 2017, os fiscais tomaram conhecimento de que a KPMG teria efetuado uma auditoria forense que apurou diversos fatos relevantes. Os fiscais determinaram que a Seguradora Líder disponibilizasse o conteúdo integral desse relatório a fim de que fosse efetuada uma circularização junto a KPMG com o objetivo de confirmar a autenticidade do relatório, e posteriormente, sua análise. A Seguradora Líder encaminhou o relatório diretamente ao Sr. Superintendente.
Somente após reiteradas solicitações de envio e aproximadamente 6 meses depois, em 24/02/2018, o Sr. Superintendente disponibilizou para análise do corpo técnico o relatório produzido pela KPMG, que terá sua integridade e integralidade analisadas.
Consta na ação civil pública: 0051025-56.2017.8.13.0216; que tal documento conteria dados com relação às atividades ilícitas desenvolvidas por ex-membros da diretoria do consórcio do seguro DPVAT.
Tais condutas ferem o referencial de combate à fraude e corrupção elaborado pelo TCU:
"A grande corrupção consiste em atos cometidos no alto nível de governo que distorcem as políticas ou o funcionamento central do Estado, permitindo que os líderes se beneficiem à custa do bem público, que envolvem somas expressivas de recursos, visando o enriquecimento pessoal ou financiamento político e tem a participação da classe política, altos funcionários públicos e elite empresarial".
5. Criação de Comissão Especial
Foi criada uma Comissão Especial instituída com a finalidade de analisar as propostas apresentadas pelos grupos de trabalho responsáveis pela revisão tarifária do DPVAT de 2015 e 2016 e pelas fiscalizações realizadas nesse tema.
Causou estranheza ao corpo técnico que essa comissão, criada em 02/03/2018, pela Portaria 7.070, de 02 de março de 2018 (DOU 07/03/2018) , tenha a participação maciça do mercado para analisar fiscalizações."
EXAME TÉCNICO
Inicialmente, cabe ressaltar que as despesas administrativas que compõem os custos do seguro DPVAT, incluindo os repasses aos SINCOR's, FUNACOR e à FUNENSEG, foram tratadas na auditoria realizada na Superintendência de Seguros Privados (Susep) para verificação da conformidade dos atos de regulação e de fiscalização da autarquia no que tange à formação e à pertinência dos custos que compõem o prêmio do Seguro DPVAT, tendo sido encontradas as ocorrências abaixo listadas (TC Processo 030.283/2012-4, Acórdão 2609/2016-TCU-Plenário) :
b.1.1) o modelo atual de gestão do Seguro DPVAT estabelece que o lucro da Seguradora Líder corresponde a 2% do valor total dos prêmios arrecadados para a operação do seguro, estimulando o aumento irregular de despesas pela Seguradora Líder, haja vista que o referido incremento de gastos acaba impactando para mais o cálculo do prêmio do seguro do exercício seguinte, aumentando, assim, o lucro do referido consórcio de seguradoras, de maneira que, em vez de precisar economizar o recurso público sob sua gestão para, com a racionalização do gasto, obter seu lucro, a Seguradora Líder é incentivada a despender cada vez mais numerário justamente para incrementar seus ganhos; 
b.1.2) as propostas de glosa ou demais sugestões que impactassem o cálculo do prêmio do Seguro DPVAT, levadas a efeito pela Coordenação-Geral de Fiscalização Direta da entidade (CGFIS) , referentes a irregularidades encontradas na destinação dos recursos daquele seguro, não eram levadas em consideração no cálculo do valor do prêmio para o ano seguinte, pois dependiam de abertura e encerramento de processo sancionador, cuja morosidade no julgamento impedia o cômputo daquelas glosas no aludido cálculo; 
b.1.3) as ações da CGFIS e da Coordenação-Geral de Produtos (CGPRO) referentes ao Seguro DPVAT não eram integradas, de modo que o cálculo do valor do prêmio levado a efeito pela CGPRO não levava em consideração as verificações realizadas pela CGFIS em seus trabalhos de fiscalização anual na Seguradora Líder, acarretando o repasse, para o valor do prêmio do exercício seguinte, dos dispêndios irregulares levados a efeito pelo referido consórcio segurador; 
b.1.4) as despesas administrativas irregulares da Seguradora Líder, no valor de R$ 440.644.615,00, além de representarem desperdício de recursos públicos, ainda acarretaram o aumento do valor do prêmio do Seguro DPVAT desde 2008, pois, em vez de devidamente expurgadas, eram consideradas no cálculo da tarifa referente aos exercícios seguintes; 
b.1.5) indenizações prescritas; superiores ao maior valor permitido em lei para sinistros ocorridos de 2007 em diante (R$ 13.500,00) ; e indevidas nas categorias 3 e 4 do consórcio 2 para sinistros ocorridos antes de sua criação em 2005 foram pagas irregularmente, causando desperdício de recursos públicos no montante de R$ 1.706.235.903,79 e mais impacto para o aumento do prêmio de seguro; 
b.1.6) a Política de Conciliação da Seguradora Líder, adotada como instrumento para fazer face à judicialização das demandas envolvendo o Seguro DPVAT, vinha acarretando a formalização de acordos judiciais de caráter antieconômico, que, além do prejuízo financeiro causado, ainda impactavam o valor do prêmio de seguro dos anos seguintes; 
b.1.7) a provisão de sinistros a liquidar (PSL) apresentava lançamentos de valores já prescritos no montante de R$ 497.488.291,10, acarretando aumentos desnecessários no prêmio dos anos seguintes; 
b.1.8) os pagamentos efetuados pela Seguradora Líder de honorários advocatícios montavam R$ 946.221.152,94, mas o índice de êxitos era muito baixo, não havendo qualquer exigência por parte da seguradora neste sentido, sendo esta mais uma despesa que impactava no cálculo do prêmio; 
b.1.9) a PSL e a reserva para sinistros ocorridos e não avisados (incurred but not reported - IBNR) apresentavam valores superdimensionados, superiores, portanto, aos necessários para quitar todas as indenizações devidas em razão dos referidos sinistros, também impactando o valor futuro do prêmio; 
b.1.10) a Diretoria de Fiscalização não contava com mecanismos formais de procedimentos e supervisão de auditorias no Seguro DPVAT; 
b.1.11) a Seguradora Líder adotava regime contábil misto (caixa e competência) em suas demonstrações financeiras, acarretando lançamentos contábeis inapropriados; 
b.1.12) os processos sancionadores não apresentavam qualquer vínculo com os processos de fiscalização que os originavam, sendo observado risco considerável de que irregularidades encontradas em processos de fiscalização não fossem objeto de processos sancionadores; 
b.1.13) a contratação da Empresa Brasileira de Correios e Telégrafos pela Seguradora Líder para receber e enviar a documentação referente à solicitação de indenização do Seguro DPVAT estaria acarretando aumento injustificado no custo de processamento do seguro, haja vista a necessidade de remessas de documentação complementar, que eram pagas, cada uma delas, segundo o mesmo valor despendido no envio original; e 
b.1.14) a Auditoria Interna não contava com pessoal suficiente para a realização de suas atribuições institucionais.
O Ministro Relator do referido processo, Exmo. Sr. Bruno Dantas, em voto datado de 11/10/2016, manifestou que:
33. No que tange à parcela da arrecadação voltada à operacionalização do seguro DPVAT, a jurisdição do TCU se justifica por se tratar de atividade econômica privada dotada de repercussão social, financiada compulsoriamente por boa parte da população, e que está sujeita à regulação e à fiscalização de entidades estatais competentes (CNSP e Susep) , cuja atividade operacional se insere nos objetos passíveis de fiscalização pelo Tribunal. 
34. De todo modo, a meu sentir, não se trata de uma jurisdição direta, e sim de segunda ordem, a exemplo do que já ocorre, guardadas as devidas proporções, em relação à fiscalização dos serviços públicos delegados a entidades privadas. No caso, os limites da atuação do Tribunal se estabelecem na esfera de discricionariedade conferida à agência estatal reguladora (v.g. Acórdãos 1.703/2004, 2.138/2007, 620/2008 e 2.071/2015, todos do Plenário) .
Importa registrar que foi autuado o TC Processo 034.130/2017-9, que trata de Relatório de Monitoramento na Superintendência de Seguros Privados, para verificar se as determinações e recomendações de aprimoramento da atuação da SUSEP, propostas no TC Processo 030.283/2012-4, foram cumpridas e as falhas corrigidas, mas não para avaliar decisões dos membros do Conselho Diretor da SUSEP e do membro do Conselho Nacional de Seguros Privado em conflito de interesses com as posições ocupadas pelos mencionados agentes na SUSEP e outros cargos que exerceram ou que exercem fora da autarquia.
CONCLUSÃO
O documento constante da peça 1 deve ser conhecido como denúncia, por preencher os requisitos de admissibilidade constantes no art. 235 do Regimento Interno do TCU.
No Relatório de Monitoramento, serão apreciadas as despesas administrativas discricionárias objeto de determinações e recomendações deste Tribunal. Entretanto, os conflitos de interesses mencionados na presente denúncia, sobre decisões que beneficiam os SINCOR's, FUNACOR e à FUNENSEG, não farão parte do escopo do referido trabalho a ser realizado na SUSEP.
Ante a gravidade da denúncia quanto aos conflitos de interesses do Conselho Diretor da SUSEP e do membro do Conselho Nacional de Seguros Privado (CNSP) , na qualidade de Superintendente da SUSEP, em decisões relativas às despesas administrativas que compõem os custos do seguro DPVAT, que beneficiariam a FENACOR (Federação Nacional dos Corretores de Seguros Privados e de Resseguros, de Capitalização, de Previdência Privada, das Empresas Corretoras de Seguros e de Resseguros) , os Sindicatos de Corretores (SINCORs) e a Federação Nacional das Empresas de Seguros Privados e de Capitalização (FENASEG) , deve-se realizar inspeção para apurar tais fatos e outros que possam ter ocorrido em função dos acontecimentos relatados na presente denúncia.
PROPOSTA DE ENCAMINHAMENTO
Ante todo o exposto, submetem-se os autos à consideração superior, propondo:
a) conhecer da presente denúncia, satisfeitos os requisitos de admissibilidade previstos nos arts. 234 e 235 do Regimento Interno deste Tribunal e no art. 103, § 1º, da Resolução - TCU 259/2014;
b) realizar inspeção, com fundamento no art. 240 do RI/TCU, na Superintendência de Seguros Privados, para que sejam apuradas possíveis irregularidades relativas às despesas administrativas e demais parcelas que compõem os custos do seguro DPVAT, decorrentes de conflitos de interesses dos membros do Conselho Diretor e do Superintendente da SUSEP e de outros fatos que possam ter ocorrido em função dos acontecimentos relatados na presente denúncia; e
	c) manter a chancela de sigiloso que recai sobre os autos."
3.	Mediante Despacho (peça 8) , o então Relator do feito, Ministro José Múcio Monteiro, diante dos fundamentos apresentados pela Unidade Técnica, conheceu da denúncia e autorizou a realização da inspeção proposta. 
4.	O titular da SecexEstatais, no uso de suas atribuições regulamentares, designou servidores para realizar Inspeção na Superintendência de Seguros Privados, no período de 9/5/2018 a 1/6/2018 (Registro Fiscalis 162/2018) , com o objetivo de "verificar a procedência da denúncia acerca da suposta 'captura' da Susep em relação à sua atividade de regulação e fiscalização do mercado de seguros privados e de supostas irregularidades na gestão do Seguro DPVAT" (peça 9) . 
5.	Em posterior pronunciamento, o Diretor da SecexEstatais, considerando a existência de outros quatro processos conexos à presente denúncia, esclareceu a opção de dar tratamento conjunto às matérias abordadas em cada processo, no âmbito de fiscalização realizada no âmbito do TC Processo 032.178/2017-4 (Solicitação do Congresso Nacional) . Reproduzo, a seguir, o pronunciamento da SecexEstatais (peça 11) , o qual contou com a anuência do Secretário da Unidade Técnica (peça 12) :
	Cuidam os autos de denúncia a respeito de possíveis irregularidades ocorridas na Superintendência de Seguros Privados (Susep) , relacionadas a conflitos de interesses dos membros do Conselho Diretor da Susep e membro do Conselho Nacional de Seguros Privado (CNSP) , na qualidade de Superintendente da Susep, em decisões relativas às despesas administrativas que compõem os custos do seguro DPVAT, que beneficiariam a Federação Nacional dos Corretores de Seguros Privados e de Resseguros, de Capitalização, de Previdência Privada, das Empresas Corretoras de Seguros e de Resseguros (FENACOR) , os Sindicatos de Corretores (SINCORs) e a Federação Nacional das Empresas de Seguros Privados e de Capitalização (FENASEG) .
Em Despacho de peça 8, o então Ministro-Relator, Exmo. Sr. José Múcio Monteiro, pelos fundamentos apresentados na instrução de peça 4, conheceu da denúncia e autorizou a realização de inspeção na Susep, para que fossem apuradas possíveis irregularidades relativas às despesas administrativas e demais parcelas que compõem os custos do seguro DPVAT, decorrentes de conflitos de interesses dos membros do Conselho Diretor e do Superintendente da Susep, e de outros fatos que pudessem ter ocorrido em função dos acontecimentos relatados na presente denúncia.
Preliminarmente, cumpre destacar a existência de diversos processos conexos a estes autos, conforme a seguir resumido:
a) TC Processo 030.283/2012-4: trata de auditoria realizada na Susep, com o objetivo de verificar a conformidade dos atos de regulação e de fiscalização da entidade no que tange à formação e à pertinência dos custos que compõem o prêmio de Seguro do DPVAT. Em seu âmbito, foi prolatado o Acórdão 2609/2016-TCU-Plenário;
b) TC Processo 034.130/2017-9: cuida do monitoramento das determinações e recomendações proferidas no Acórdão 2609/2016-TCU-Plenário;
c) TC Processo 032.178/2017-4: trata de Solicitação do Congresso Nacional (SCN) , enviada pelo Presidente da Comissão de Defesa do Consumidor da Câmara dos Deputados, solicitando fiscalização na Susep, em sua função reguladora e fiscalizadora do Seguro DPVAT, tendo em vista a existência de supostas fraudes identificadas pela Polícia Federal (PF) , por meio da "Operação Tempo de Despertar";
d) TC Processo 034.460/2017-9: trata de SCN, enviada pela Comissão de Fiscalização Financeira e Controle da Câmara dos Deputados, requerendo fiscalização com o objetivo de verificar a ocorrência de possíveis irregularidades no uso dos recursos do Seguro DPVAT.
Além dos referidos processos, encontra-se, por força do Acórdão 1648/2018-TCU-Plenário, apensado a estes atos o TC Processo 012.755/2018-4, que trata de denúncia relativa a possíveis irregularidades na Susep relacionadas a vícios na constituição dos consórcios do DPVAT. Naquela decisão, o Plenário deste Tribunal determinou que a análise da atuação da Susep como agente fiscalizador das despesas que compõem o objeto da denúncia fosse realizada por ocasião da inspeção proposta nestes autos. As irregularidades apontadas no TC Processo 012.755/2018-4 são relacionadas a seguir:
a) elevado número de indenizações pagas por invalidez permanente;
b) ausência de realização de teste de consistência na Provisão IBNR (provisão de sinistros ocorridos e não avisados) e, por conseguinte, de respectiva divulgação dessa informação junto ao Mercado Securitário;
c) realização de compensação do superávit da PSL (provisão de sinistros a liquidar) na IBNR (provisão de sinistros ocorridos e não avisados) , em possível desacordo com o art. 4º, § 1º, da Resolução CNSP 153/2006; e
d) aprovação por unanimidade de todos os contratos firmados com prestadores de serviço e, por conseguinte, de contas apontadas como fraudulentas dos Conselheiros da Seguradora Líder, dentre os quais apenas alguns foram afastados, ainda que não por decorrência de iniciativas da Susep, sem indicação, segundo o denunciante, de punição aos envolvidos.
Vale assinalar que esta unidade técnica havia inicialmente planejado que, por razões de eficiência administrativa, economia e celeridade processual, a execução da inspeção mencionada no parágrafo 2 retro seria realizada em conjunto com o monitoramento das determinações e recomendações proferidas no Acórdão 2609/2016-TCU-Plenário (TC Processo 034.130/2017-9) .
Contudo, a análise da equipe de fiscalização terminou por não abordar questões específicas desta denúncia, em face da extensão do trabalho realizado naquele monitoramento, bem como considerando a existência de Solicitações do Congresso Nacional que teriam de ser posteriormente analisadas em novo trabalho de auditoria.
Afinal, tendo em vista o tratamento específico que este Tribunal deve dar ao atendimento dessas Solicitações do Congresso Nacional, optou-se por todas as questões relevantes serem apreciadas em processo dessa natureza, de maneira a não prejudicar a completude, o detalhamento e a acurácia de análise necessários à melhor prestação de informações demandadas pelas Casas do Poder Legislativo.
Assim, os pontos destacados nesta denúncia foram tratados por ocasião da fiscalização realizada no âmbito do TC Processo 032.178/2017-4, também da relatoria do Exmo. Sr. Ministro Raimundo Carreiro, que cuidou de Solicitação do Congresso Nacional, cujo objeto encontra-se detalhado no item 3, alínea "c", deste pronunciamento.
A fiscalização efetivada no bojo do TC Processo 032.178/2017-4 apontou diversas irregularidades no uso de recursos do Seguro de Danos Pessoais Causados por Veículos Automotores de Via Terrestre - DPVAT. O processo se encontra no Gabinete do Ministro Raimundo Carreiro, aguardando pronunciamento.
Isto posto, considerando-se que as questões trazidas no bojo destes processos de denúncia (este e o apensado) estão sendo tratadas, juntamente com outros assuntos, no processo de SCN TC Processo 032.178/2017-4, propõe-se:
conhecer da presente denúncia, satisfeitos os requisitos de admissibilidade previstos nos arts. 234 e 235, do Regimento Interno deste Tribunal, e no art. 103, § 1º, da Resolução - TCU 259/2014, cujo mérito será apreciado no TC Processo 032.178/2017-4;
dar ciência, quando da proposição de mérito do Processo TC Processo 032.178/2017-4, aos denunciantes dos TCs Processo 010.729/2018-6 e 012.755/2018-apensado do acórdão que vier a ser proferido naqueles autos, em relação aos assuntos então denunciados;
dar ciência do acórdão que vier a ser proferido nestes autos aos denunciantes dos TCs Processo 010.729/2018-6 e 012.755/2018-apensado e à Superintendência de Seguros Privados, destacando que o relatório e o voto que fundamentam a deliberação ora encaminhada podem ser acessados por meio do endereço eletrônico www.tcu.gov.br/acordaos e que, caso tenham interesse, o Tribunal pode encaminhar-lhes cópia desses documentos sem quaisquer custos para V. Sas; e
apensar o presente processo ao TC Processo 032.178/2017-4, nos termos do art. 36 da Resolução - TCU 259/2014.
É o relatório.

não há

Não atuou.

DENÚNCIA. POSSÍVEL CONFLITOS DE INTERESSES DE MEMBROS DO CONSELHO DIRETOR DA SUSEP E MEMBRO DO CONSELHO NACIONAL DE SEGUROS PRIVADOS EM DECISÕES DO SEGURO DPVAT. PROCESSOS CONEXOS. REALIZAÇÃO DE INSPEÇÃO NO BOJO DO PROCESSO DE SOLICITAÇÃO DO CONGRESSO NACIONAL. CIÊNCIA AOS INTERESSADOS. LEVANTAMENTO DO SIGILO DOS AUTOS. APENSAMENTO.

DENÚNCIA (DEN)

Secretaria de Controle Externo do Sistema Financeiro Nacional e dos Fundos de Pensão (SecexFinanças).

Em exame denúncia acerca de possíveis irregularidades que estariam ocorrendo, na ocasião, na Superintendência de Seguros Privados (SUSEP) , relacionadas a conflitos de interesses dos membros do Conselho Diretor da SUSEP e membro do Conselho Nacional de Seguros Privados (CNSP) , na qualidade de então Superintendente da SUSEP, em decisões relativas às despesas administrativas que compõem os custos do Seguro Obrigatório de Danos Pessoais Causados por Veículos Automotores de Vias Terrestres, ou por sua Carga, a Pessoas Transportadas ou Não (Seguro DPVAT) .
2.	A denúncia aponta que tais agentes teriam tomado decisões, relacionadas às despesas administrativas que compõem os custos do Seguro DPVAT, em benefício da Federação Nacional de Corretores de Seguros Privados e de Resseguros de Capitalização, de Previdência Privada, das Empresas Corretoras de Seguros e de Resseguros - FENACOR, dos Sindicatos de Corretores - SINCORs e da Federação Nacional das Empresas de Seguros Privados e de Capitalização - FENASEG. 
3.	Segundo o denunciante, o então superintendente e os diretores da SUSEP teriam atuado em conflito de interesses entre as posições ocupadas na autarquia e cargos que exerciam até então (ou que exerciam simultaneamente) fora da autarquia:
a) o então Superintendente, Sr. Joaquim Mendanha de Ataídes, até o momento de sua posse, teria sido presidente do SINCOR de Goiás (peça 1, p. 3) , exercido o cargo de dirigente na FENACOR e o cargo de Vice-Presidente da SICOOBCREDSEGURO, acumulando essa última função com o cargo de Superintendente da Susep. Teria assinado ato, em 31/3/2017, como Vice-presidente da entidade, além de figurar como sócio da empresa MAISGENOMA GERENCIADORA DE RISCOS S/S LTDA. (Peça 1, p. 13 a 15) ;
b) o então Diretor de Administração (DIRAD) , Sr. Paulo dos Santos, teria sido ex-Assessor de Ensino Superior da Escola Nacional de Seguros (FUNENSEG) e Presidente do Instituto Brasileiro de Autorregulação do Mercado de Corretagem de Seguros (IBRACOR) (peça 1, p. 3) ;
c) o Sr. Marcelo Augusto Camacho Rocha, que exerceu o Cargo de Diretor de Organização do Sistema de Seguros Privados (DIORG) , filho do então Presidente do IBRACOR, teria sido Assessor jurídico da FENACOR e suplente do Conselho Fiscal da FUNENSEG. Os Associados Fundadores Mantenedores do IBRACOR são a FENACOR e os SINCOR's. A FENACOR é uma das mantenedoras da FUNENSEG e os dirigentes da FENACOR fazem parte da administração da FUNENSEG (peça 1, p. 3) ;
d) o então Diretor de Fiscalização (DISOL) , Sr. Ícaro Demarchi Araújo Leite, teria sido interventor na APLUB Previdência e APLUB Capitalização. Sustenta a denúncia que os planos de recuperação apresentados pelo interventor não teriam sido aprovados pelos técnicos da SUSEP, por entender que não eram adequados para solucionar a situação econômica grave da Aplub Previdência. O interventor, não servidor de carreira da Susep, teria sido nomeado após a exoneração do único servidor de carreira na diretoria. Segundo o denunciante, a indicação para o cargo teria sido feita pelo PTB por meio do Deputado Jovair Arantes (peça 1, p. 4) ; e
e) a Diretoria de Contas (DICON) esteve ocupada pelo Sr. Carlos Alberto de Paula, que, no governo do PT, teria ocupado a diretoria e a superintendência da PREVIC e também da Susep (peça 1, p.4) .
4.	Especificamente sobre a situação do então superintendente, o denunciante informa que o Parecer PFSUSEP/SP/SCADM/N°423/201250 prevê que o titular de cargo em comissão ou função de confiança não pode exercer, de forma concomitante, a profissão de corretor de seguros, pois enquanto exercer o cargo ou função é considerado servidor público.
5.	Ainda segundo a denúncia, os mencionados diretores teriam sido indicados pelo partido Solidariedade, por meio do Deputado Federal Lucas Vergílio, filho de Armando Vergílio, corretor de seguros, ex-Superintendente da Susep, ex-deputado federal, Presidente da FENACOR e do Conselho da FUNENSEG.
6.	O denunciante destaca, também: i) as decisões relativas às despesas administrativas que compõem os custos do seguro DPVAT que beneficiariam a FENACOR, os SINCORs e a FENASEG: ii) decisões relativas aos repasses do Seguro DPVAT aos SINCORs; e iii) Decisões relativas à Revisão Tarifária e repasse à FUNENSEG, Relatório de Auditoria Forense. Os comentários do denunciante sobre essas decisões estão destacados no Relatório que acompanha este Voto.
7.	Em exame preliminar das ocorrências denunciadas, a então Secretaria de Controle Externo da Administração Indireta no Estado do Rio de Janeiro - SecexEstatais (instrução à peça 4) destacou que as despesas administrativas que compõem os custos do seguro DPVAT, na qual se incluem os repasses aos SINCOR's, FUNACOR e à FUNENSEG, foram tratadas na auditoria realizada na Susep nos autos do TC Processo 030.283/2012-4 (Rel. Min. Bruno Dantas) . O objeto da auditoria foi a avaliação da conformidade dos atos de regulação e de fiscalização da autarquia quanto à formação e à pertinência dos custos que compõem o prêmio do Seguro DPVAT. 
8.	No curso da referida fiscalização foram apontados achados diversos, com destaque para a constatação de despesas administrativas irregulares da Seguradora Líder, com impacto no cálculo da tarifa referente aos exercícios seguintes, além de críticas ao modelo de gestão do Seguro DPVAT, que estimularia o aumento indevido de tais despesas, em benefício do lucro das seguradoras (fixado em 2% da arrecadação de prêmios do DPVAT) .  
9.	Da apreciação do TC Processo 030.283/2012-4, foi proferido o Acórdão 2609/2016-TCU-Plenário (Rel. Min. Bruno Dantas) , por meio do qual o Tribunal decidiu, no essencial, "com vistas ao aprimoramento da supervisão e da fiscalização que exerce sobre a gestão do Seguro DPVAT, especialmente no que tange à formação e à pertinências dos custos que compõem o valor do prêmio cobrado dos proprietários de veículos", expedir recomendações à Susep, além de determinação para encaminhamento ao TCU de plano de implementação das medidas recomendadas.
10.	O monitoramento da determinação e das recomendações exaradas no Acórdão 2609/2016-TCU-Plenário foi realizado no âmbito do TC Processo 034.130/2017-9, o qual foi apreciado por meio do Acórdão 1801/2019-TCU-Plenário (Rel. Min. Bruno Dantas) . Na ocasião, o Tribunal, acolhendo as conclusões do Relator  pela insuficiência das medidas até então adotadas, decidiu, entre outros, recomendar novamente à Susep que identificasse as despesas administrativas irregulares e, observado o contraditório e a ampla defesa, procedesse à glosa desses valores da margem de resultado do consórcio do Seguro DPVAT, "tendo em vista que as despesas desvinculadas da operação do Seguro DPVAT e realizadas sem amparo legal devem ser custeadas por recursos próprios das seguradoras consorciadas" (item 10 do Voto do Min. Bruno Dantas no Acórdão 1801/2019-TCU-Plenário) .
11.	Nada obstante, não foram analisadas na ocasião as situações de conflitos de interesses causadas pelas decisões dos membros do Conselho Diretor da SUSEP e dos membros do Conselho Nacional de Seguros Privados (CNSP) , levando em conta as posições ocupadas pelos mencionados agentes na SUSEP e outros cargos que havia exercido ou que exerciam concomitantemente fora da autarquia.
12.	Dessa forma, acolhendo proposta da unidade técnica (peças 4 a 6) , o então Relator Ministro José Mucio Monteiro, mediante Despacho de 9/5/2018 (peça 8) , autorizou a realização de inspeção para apurar as possíveis irregularidades concernentes a conflitos de interesse dos membros do Conselho Diretor e do Superintendente da Susep, objeto da presente denúncia.
13.	Em posterior manifestação, o Diretor da SecexEstatais (pronunciamento à peça 11) destacou a existência de diversos processos conexos, quais sejam: TC Processo 030.283/2012-4 (auditoria realizada na Susep, Rel. Min. Bruno Dantas) ; TC Processo 034.130/2017-9 (monitoramento das determinações e recomendações proferidas no Acórdão 2609/2016-TCU-Plenário, Rel. Min. Bruno Dantas) ; TC Processo 032.178/2017-4 (Solicitação do Congresso Nacional oriunda da Comissão de Defesa do Consumidor da Câmara dos Deputados, de minha relatoria) ; TC Processo 034.460/2017-9 (SCN oriunda da Comissão de Fiscalização Financeira e Controle da Câmara dos Deputados, de minha relatoria) .
14.	Ressaltou, ainda, que além desses processos, foi apensado a estes autos o TC Processo 012.755/2018-4, diante de comando contido no Acórdão 1648/2018-TCU-Plenário. O processo tratou de denúncia sobre possíveis irregularidades na Susep relacionadas a vícios na constituição dos consórcios do DPVAT. Naquela decisão, determinou-se que a análise da atuação da Susep, como agente fiscalizador das despesas que compõem o objeto da denúncia, fosse realizada por ocasião da inspeção proposta nestes autos. As irregularidades descritas no TC Processo 012.755/2018-4 foram as seguintes:
a) elevado número de indenizações pagas por invalidez permanente;
b) ausência de realização de teste de consistência na Provisão IBNR (provisão de sinistros ocorridos e não avisados) e, por conseguinte, de respectiva divulgação dessa informação junto ao Mercado Securitário;
c) realização de compensação do superávit da PSL (provisão de sinistros a liquidar) na IBNR (provisão de sinistros ocorridos e não avisados) , em possível desacordo com o art. 4º, § 1º, da Resolução CNSP 153/2006; e
d) aprovação por unanimidade de todos os contratos firmados com prestadores de serviço e, por conseguinte, de contas apontadas como fraudulentas dos Conselheiros da Seguradora Líder, dentre os quais apenas alguns foram afastados, ainda que não por decorrência de iniciativas da Susep, sem indicação, segundo o denunciante, de punição aos envolvidos.
15.	Dessa forma, considerando a existência de Solicitações do Congresso Nacional (SCN) e o tratamento específico que precisa ser dado a esse tipo de solicitação, a Unidade Técnica ponderou que todas as questões relevantes deveriam ser analisadas em processo dessa natureza. Destarte, os questionamentos objeto do presente processo de denúncia foram tratados por ocasião da fiscalização realizada no âmbito do TC Processo 032.178/2017-4. 
16.	Considerando-se que as questões trazidas nesta denúncia, bem assim no processo de denúncia apensado, estão sendo tratadas, juntamente com outros assuntos, no processo de Solicitação do Congresso Nacional TC Processo 032.178/2017-4, a Unidade Técnica propôs em uníssono (peças 11 e 12) :
conhecer da presente denúncia, satisfeitos os requisitos de admissibilidade previstos nos arts. 234 e 235, do Regimento Interno deste Tribunal, e no art. 103, § 1º, da Resolução - TCU 259/2014, cujo mérito será apreciado no TC Processo 032.178/2017-4;
dar ciência, quando da proposição de mérito do Processo TC Processo 032.178/2017-4, aos denunciantes dos TCs Processo 010.729/2018-6 e 012.755/2018 (apensado) do acórdão que vier a ser proferido naqueles autos, em relação aos assuntos então denunciados;
dar ciência do acórdão que vier a ser proferido nestes autos aos denunciantes dos TCs Processo 010.729/2018-6 e 012.755/2018-apensado e à Superintendência de Seguros Privados, destacando que o relatório e o voto que fundamentam a deliberação ora encaminhada podem ser acessados por meio do endereço eletrônico www.tcu.gov.br/acordaos e que, caso tenham interesse, o Tribunal pode encaminhar-lhes cópia desses documentos sem quaisquer custos para V. Sas; e
apensar o presente processo ao TC Processo 032.178/2017-4, nos termos do art. 36 da Resolução - TCU 259/2014."
17.	Diante das considerações aqui alinhadas, manifesto minha concordância com os exames e a proposta de encaminhamento da Unidade Técnica, cujos fundamentos incorporo como minhas razões de decidir. 
18.	A título de complementação pontual, verifico que, no âmbito do mencionado TC Processo 032.178/2017-4, que trago à apreciação nesta mesma Sessão Plenária, foram apontadas diversas irregularidades no uso de recursos do Seguro de Danos Pessoais Causados por Veículos Automotores de Via Terrestre (DPVAT) , em especial o achado "3.10. potenciais conflitos de interesse na Seguradora Líder, na Susep e no CRSNSP, inclusive com vínculos políticos", em que foram detidamente analisados os argumentos abordados nesta denúncia.
19.	Sem prejuízo do tratamento conjunto das matérias dos processos conexos realizado no TC Processo 032.178/2017-4, julgo pertinente destacar excerto do Relatório de Inspeção apresentado naquele processo (peça 268 do TC Processo 032.178/2017-4, p. 323-324) , em que se discute o levantamento do sigilo do denunciante nestes autos (destaques inseridos) :
3.10.1.6. Suspeita de conflito de interesses na administração anterior da Susep 
1813. A denúncia tratada nos autos do TC Processo 010.729/2018-6 aponta possíveis irregularidades ocorridas na Susep em decorrência de possíveis conflitos de interesses dos membros do Conselho Diretor da Susep e membro do Conselho Nacional de Seguros Privado (CNSP) , na qualidade de Superintendente da Susep, em decisões, relativas às despesas administrativas que compõem os custos do seguro DPVAT, que beneficiariam os Sincors e a Funenseg.
1814. Cumpre registrar, desde logo, que o sigilo do denunciante pode ser levantado, haja vista que cópia da denúncia foi encaminhada pelo próprio denunciante aos denunciados, conforme relatado à equipe em reunião técnica realizada na Susep com a presença de técnicos e diretores da Superintendência. Ademais, a denúncia foi amplamente divulgada na mídia, como exemplifica a seguinte notícia publicada em 14/3/2018 (peça 186, p. 7) :
Denúncias contra direção da Susep vão parar no TCU 
A Susep está em ponto de ebulição. No último dia 7 de março, o SindSusep, que representa os funcionários do órgão regulador, enviou ao Tribunal de Contas da União documento no qual levanta suspeições em relação ao Conselho Diretor da autarquia e apontam para "decisões controversas, que apresentam indícios de irregularidades". O paper põe foco, principalmente, sobre supostos interesses da direção da Susep relacionados à cobrança do DPVAT, tendo como pano de fundo a tomada da autarquia pelos corretores de seguros. 
São temas que latejam no sistema circulatório da Superintendência - ver RR edições de 7 de novembro de 2017 e de 7 de fevereiro deste ano. Estudo da área técnica da Susep recomendou a redução de 0,4% para 0,3% da comissão paga aos corretores em cima da receita do DPVAT, que movimenta cerca de R$ 10 bilhões por ano. A diretoria do órgão regulador não só ignorou o parecer técnico como há discussões para o aumento da taxa ao patamar de 1%. 
O comando da entidade é acusado pelos próprios funcionários de agir em benefício dos corretores. O superintendente da Susep, Joaquim Mendanha, é apontado como acionista da Mais Genoma Gerenciadora de Riscos, que tem como um de seus sócios Henderson de Paula Rodrigues, vice-presidente financeiro do Sindicato dos Corretores de Goiás (Sincor-GO) . O próprio Mendanha foi presidente do Sindicato de Corretores de Goiás (Sincor-GO) . As relações não param por aí. O diretor de administração da Susep, Paulo dos Santos, foi presidente do Instituto Brasileiro de Autorregulação do Mercado de Corretagem de Seguros (Ibracor) . Por sua vez, o diretor de Organização do Sistema, Marcelo Camacho Rocha, é filho do atual presidente do Ibracor, Gumercindo Rocha Filho.
20.	Acolho o posicionamento da unidade técnica, para autorizar o levantamento do sigilo do denunciante na presente denúncia. 
21.	Do exposto, acolhendo, com breves ajustes de forma, o encaminhamento proposto pela unidade técnica (peça 11) , VOTO por que o Tribunal adote o acórdão que ora submeto à apreciação deste Colegiado.
TCU, Sala das Sessões Ministro Luciano Brandão Alves de Souza, em 13 de dezembro de 2022.
ANTONIO ANASTASIA 
Relator